【裁判字號】    99,訴,1213
【裁判日期】    991230
【裁判案由】    返還土地 等
【裁判全文】
臺灣高雄地方法院民事判決              99年度訴字第1213號
原      告  朱正一
訴訟代理人  薛西全律師
            劉妍孝律師
            邱國逢律師
被      告  西方三聖寺
法定代理人  龔林早即釋會明
訴訟代理人  林復華律師
            林柏瑞律師
            陸春雄
上列當事人間請求返還土地等事件，本院於民國99年12月14日言
詞辯論終結，判決如下：
    主  文
被告應將坐落高雄縣田寮鄉○○○段六之一六九地號如附圖斜線
部分所示面積一五六七平方公尺土地上之地上物拆除，並將該部
分土地返還原告。
被告應給付原告新台幣伍萬柒仟陸佰陸拾陸元，及自民國九十九
十一月十三日起至清償日止，按週年利率百分之五計算之利息。
被告應自民國九十九年十一月十三日起至返還第一項土地之日止
，按月給付原告新台幣壹仟伍佰陸拾柒元。
訴訟費用由被告負擔。
本判決第一、二項於原告分別以新台幣拾捌萬元、壹萬玖仟元
為被告供擔保後，各得假執行。但被告如分別以新台幣壹佰壹拾
肆萬仟玖佰壹拾元、伍萬柒仟陸佰陸拾陸元為原告預供擔保，
各得免為假執行。
本判決第三項已到期部分於原告以到期金額三分之一為被告供擔
保後，得假執行。但被告如以到期部分之總金額為原告預供擔保
，得免為假執行。
    事實及理由
一、原告主張：坐落高雄縣田寮鄉○○○段6-169 地號土地（面
    積1,977 平方公尺，下稱系爭土地）為原告所有，惟系爭土
    地如附圖斜線部分所示土地遭被告所有之地上物（下稱系爭
    地上物）無權占用，面積達1,567 平方公尺，作為西方三聖
    寺（原為靈鷲寺，於民國96年10月20日改為西方三聖寺，門
    牌號碼：高雄縣田寮鄉○○村○○路52之1 號）使用，屢經
    原告催告返還未果，原告自得請求被告拆除系爭地上物後，
    返還所占用土地。又被告以系爭地上物無權占用系爭土地期
    間，顯無法律上之原因而受有相當於租金之利益，並致原告
    受有損害，而該相當於租金之利益以系爭土地申報地價年息
    10% 計算，應屬適當，是原告每月受有相當租金之不當利益
    為新台幣（下同）1,567 元（計算式：1,567 平方公尺×當
    期申報地價每平方公尺120 元×10% ÷12個月＝1,567 元）
    ，自96年10月20日起至99年11月12日止計36個月又24日期間
    所受相當租金之利益共計57,666元（計算式：1,567 元×36
    又24/30 個月＝57,666元）。為此，爰依民法第767 條、第
    179 條之規定，提起本件訴訟等語。並聲明：(一)、被告應將
    坐落系爭土地如附圖斜線部分所示面積1,567 平方公尺土地
    上之系爭地上物拆除，將該部分土地返還予原告；(二)、被告
    應給付原告57,666元，及自99年11月13日起至清償日止，按
    週年利率5%計算之利息，並應自99年11月13日（即被告收受
    民事準備書狀繕本之日）起至返還系爭土地止，按月給付原
    告1,567 元；(三)、願供擔保，請准宣告假執行。
二、被告則以：系爭土地上之系爭地上物確為伊所有，並作為西
    方三聖寺使用，而西方三聖寺之前身為靈鷲寺，靈鷲寺係於
    61年間經當時地主大崗山殖產株式會社代表人朱萬成（即原
    告之父）同意無償給付（即贈與）後，始行動工建造完成，
    迄今逾37年未曾變動，此有朱萬成簽立之「南安村靈鷲寺新
    建用地同意書」（下稱系爭同意書）為證，靈鷲寺並早於62
    年6 月間、72年5 月30日、80年3 月21日即各分別向高雄縣
    政府為寺廟登記在案，被告係有權占用系爭土地，自無不當
    得利可言，資為抗辯等語。並聲明：(一)、原告之訴及假執行
    之聲請均駁回；(二)、如受不利判決，願供擔保，請准宣告免
    為假執行。
三、本件兩造不爭執事項及爭點：
(一)、不爭執事項：
 1、系爭土地於86年4 月3 日以買賣為原因登記為原告所有，此
    有系爭土地登記謄本在卷可參（見本院卷第7 頁）。
 2、系爭土地如附圖斜線部分所示1,567 平方公尺土地上有被告
    所有之系爭地上物，目前作為西方三聖寺使用。
 3、原告之父為朱萬成。
(二)、爭點：
 1、系爭地上物所坐落之系爭土地範圍是否為朱萬成贈與被告？
    被告有無占用系爭土地的合法權源？
 2、承上若否，原告請求被告給付相當租金之不當得利以若干為
    適當？
四、茲就上開爭點，析述本院得心證之理由如下：
(一)、系爭地上物所坐落之系爭土地範圍是否為朱萬成贈與被告？
    被告有無占用系爭土地的合法權源？
 1、經查，系爭土地係於84年12月13日自牛稠埔段6-1 地號土地
    分割而來，而牛稠埔段6-1 地號土地於日據時代為大崗山殖
    產株式會社所有，於36年間經原告之父朱萬成投標購得，於
    67年更正登記為朱萬成所有等情，除有系爭土地登記謄本及
    牛稠埔段6-1 地號土地登記簿在卷可參外（見本院卷第7 頁
    、第247 頁至第248 頁），並有原告提出之36年4 月15日新
    生報影本（刊載台灣省日產處理委員會第12批標售日產企業
    公告）、台灣銀行總行信託部36年4 月15日信字發第218 號
    函、押標金收據等件為證（見本院卷第296 頁至第298 頁）
    ，堪信為真，足見系爭土地於36年間即由朱萬成標購取得所
    有權，被告抗辯系爭土地於61年間為大崗山殖產株式會社所
    有，顯不可採。
 2、被告抗辯系爭土地如附圖斜線部分所示土地為朱萬成代表大
    崗山殖產株式會社贈與作為靈鷲寺建地使用，並提出系爭同
    意書為證（見本院卷第70頁）。就此，原告則主張系爭同意
    書並非朱萬成本人簽名，且被告提出之系爭同意書僅為複寫
    書面，並非原本，其上「朱萬成」之簽名與系爭同意書上其
    他文字亦係出於同一人之筆跡等語（見本院卷第317 頁）。
    按私文書應由舉證人證其真正；但他造於其真正無爭執者，
    不在此限，民事訴訟法第357 條定有明文。是私文書之真正
    ，如他造當事人有爭執者，則舉證人應負證其真正之責。又
    當事人提出之私文書，必先證其真正，始有形式上之證據力
    ，更須其內容與待證事實有關，且屬可信者，始有實質上之
    證據力（最高法院22年上字第2536號、47年台上第1784號判
    例意旨參）。原告既爭執系爭同意書並非由朱萬成所簽具，
    自應由被告就此負舉證之責。而查，被告並不否認所提出之
    系爭同意書僅為複寫本，並表示可能當時係以複寫方式一式
    2 份，被告方面係取得複寫本等語（見本院卷第317 頁），
    惟一般人簽署契約為求慎重，由當事人各別持有屬一式多份
    之契約原本以資證明，乃屬常態，縱係以複寫方式製作多份
    契約，亦會於複寫本上由當事人親自簽名，以表明為正式契
    約文件，則觀諸被告提出之系爭同意書上「朱萬成」之署名
    係為複寫文字，而非於該文件上簽名，被告復無法提出系爭
    同意書之原本以供核對，原告據此質疑系爭同意書之形式真
    正，即非無由。又原告主張系爭同意書上「朱萬成」之簽名
    與其父朱萬成之筆跡不符，亦經原告提出51年間時任台灣省
    議會議員之朱萬成向陸軍第五○三三營產管理所租用未登錄
    山地申請函之手稿及膳本影本、朱萬成與第三人訂立麻竹筍
    採收契約書為證（見本院卷第303 頁至第312 頁），經核上
    開文件上「朱萬成」之簽名確與系爭同意書上「朱萬成」之
    簽名不符，足見原告並非空言否認系爭同意書之形式真正。
    另觀諸系爭同意書記載：「願意將田寮鄉○○○段六號之一
    地號內土地？公頃無償給付靈鷲寺新建用地無訛，特此同意
    。大崗山殖產株式會社朱萬成，住址：田寮鄉南安村六四號
    ，中華民國六十一年十月二十七日」，並未記載牛稠埔段6
    之1 地號何面積範圍內之土地供靈鷲寺作為新建用地，且朱
    萬成於36年間已標購取得系爭土地所有權，業如前述，該同
    意書記載朱萬成代表大崗山殖產株式會社將系爭土地提供予
    靈鷲寺使用之旨，亦與實情不符，足見系爭同意書內容之真
    實性顯有可疑，益難認系爭同意書係由朱萬成本人簽名。被
    告既無法先行舉證系爭同意書確係為朱萬成本人所簽名，系
    爭同意書即不具形式證據力，依前揭例例意旨，其所載內容
    自不得作為證據。
 3、被告另提出靈鷲寺捐助名單牌匾照片、60年7 月26日大眾日
    報、60年9 月30日合作事業畫刊為證，抗辯朱萬成確有贈與
    系爭土地作為靈鷲寺之建築使用。依被告所提靈鷲寺捐助名
    單牌匾照片，雖顯示該牌匾上印有「朱萬成供獻靈鷲寺建築
    土地」等文字，然該捐助名單牌匾係被告單方製作，其真實
    性本屬有疑。又觀諸60年7 月26日大眾日報第六版標題為「
    靈鷲寺工程已完成，月底舉行開光」之報導內容記載：「…
    并得高雄籍國大代表朱萬成的應允，贈與土地2 百餘坪後，
    特選於去年的10月31日，為我總統華誕之日破土興工，迄今
    已歷8 月時間，完成大殿1 座，廂房1 間定於本月29日舉行
    落成，…」（見本院卷第81頁）、60年9 月30日合作事業畫
    刊第四版標題為「陳金仙精心創設靈鷲寺落成典禮，由立法
    委員黃玉明主持剪綵，國大代表朱萬成揭幕」之報導內容記
    載：「1 所專門收容孤苦無依老人而創設的寺廟－靈鷲寺，
    首期工程已告完成，已於7 月29日上午10時舉行落成典禮，
    并為釋迦牟尼佛像開光，由立法委員黃玉明主持剪綵，國大
    代表朱萬成揭幕，…」（見本院卷第69頁），均係記者之側
    面報導，文中並無訪問朱萬成本人表示意見，且報導所附照
    片均未見朱萬成，亦為被告所不爭之事實，被告並否認上開
    報導之真實性，則上開報導內容是否可信，亦非無疑。
 4、再者，靈鷲寺係於62年4 月10日辦理第一次寺廟登記，其登
    記寺廟建立年代為59年10月31日，有62年4 月10日高縣寺登
    字第284 號寺廟登記表在卷可參（見本院卷第189 頁），而
    被告抗辯靈鷲寺坐落之系爭土地範圍為朱萬成所贈與，竟於
    建廟當時迄至今日仍未就系爭土地辦理移轉過戶登記，顯與
    一般贈與情形迥異。佐以被告於本院自承：「（法官問：被
    告抗辯朱萬成贈與系爭土地，為何被告未辦理所有權移轉登
    記？）當初沒有辦理登記是因為我們只有使用權沒有所有權
    ，朱萬成只有同意我們使用」等語明確（見本院卷第316 頁
    ），此節核與贈與人係將財產之所有權無償給付受贈人之贈
    與要件不符。是綜上等情交互參析，堪認被告抗辯系爭地上
    物所坐落之系爭土地範圍為朱萬成所贈與作為靈鷲寺之建地
    ，尚屬無從證明，其所辯自不足採。此外，被告並未提出其
    他得占用系爭土地之合法權源證明。從而，原告主張被告於
    96年10月20日起以系爭地上物無權占用系爭土地如附圖斜線
    部分所示面積1,567 平方公尺，堪信為真。
(二)、承上若否，原告請求被告給付相當租金之不當得利以若干為
    適當？
 1、按無法律上之原因而受利益，致他人受損害者，應返還其利
    益，民法第179 條前段定有明文。又按，無權占有他人土地
    ，獲得相當於租金之利益，為社會通常之觀念，最高法院61
    年台上字第1695號著有判例可資參照。本件被告以系爭地上
    物無權占有系爭土地如附圖斜線部分所示面積1,567 平方公
    尺，業經本院認定屬實如前，原告因此受有無法使用、收益
    系爭土地之損害，即堪認定，則依前揭法律規定及判例意旨
    ，原告依據民法第179 條不當得利之法律關係，請求被告返
    還無權占用系爭土地期間所受有相當於租金之利益，自屬有
    據。
 2、次按，城市地方房屋之租金，以不超過土地及其建築物申報
    總價額年息百分之10為限，租用基地建築房屋準用之；所謂
    土地總價額，係以法定地價為準，而法定地價係土地所有人
    依土地法規定所申報之地價，在平均地權條例施行區域，係
    指土地所有權人於地政機關舉辦規定地價或重新規定地價時
    之公告申報期間內自行申報之地價，如土地所有權人未於公
    告期間申報地價者，以公告地價百分之80為其申報地價；土
    地法第97條第1 項、第105 條、第148 條、同法施行法第25
    條、平均地權條例第16條分別定有明文。再者基地租金之數
    額，除以基地申報地價為基礎外，尚須斟酌基地之位置，工
    商業繁榮之程度，承租人利用基地之經濟價值及所受利益等
    項，並與鄰地租金相比較，以為決定，並非必達申報總地價
    年息百分之10最高額，最高法院68年台上字第3071號著有判
    例可資參照。查系爭土地附近有傳統市場、農會、郵局、衛
    生所、警察局分駐所、田寮鄉公所（車程約5 分鐘），農業
    造林所、廟宇，至阿蓮鄉市區車程約10分鐘，至南二高交流
    道車程約5 分鐘等情，業據原告提出陳報狀及系爭土地附近
    環境示意圖為證（見本院卷第328 頁、證物袋），且為被告
    所不爭執，可堪採信，足見系爭土地所處位置生活機能方便
    。本院斟酌系爭土地所處位置、其四周商業繁榮、交通便利
    、生活機能情形，以及被告占有使用系爭土地之經濟價值與
    用途，並揆諸前揭規定，認為原告以系爭土地申報地價年息
    10% 計算被告所受相當於租金之利益，應屬適當公允。又系
    爭土地於96年1 月、99年1 月之申報地價均為每平方公尺
    120 元，有系爭土地之地價第二類謄本附卷可稽（見本院卷
    第206 頁），則依上開計算標準，自96年10月20日起迄至99
    年11月12日止共計36月又24日期間，被告因無權占有系爭土
    地受有相當租金之利益共計57,666元（計算式：1,567 平方
    公尺×當期申報地價每平方公尺120 元×10% ÷12個月×36
    又24/30 個月＝57,666元），以及自99年11月13日起至拆除
    系爭地上物返還土地時止，按月受有相當租金之利益1,567
    元（計算式：1,567 平方公尺×當期申報地價每平方公尺
    120 元×10% ÷12個月＝1,567 元），均堪認定。
五、綜上所述，本件被告於96年10月20日起以系爭地上物無權占
    用原告所有之系爭土地如附圖斜線部分所示面積1,567 平方
    公尺之土地迄今，原告依據民法第767 條所有物返還請求權
    、第179 條不當得利返還請求權之規定，請求被告拆除系爭
    地上物返還所占用土地，並給付57,666元及自99年11月13日
    起至清償日止按週年利率5%計算之利息，併自99年11月13日
    （即被告收受民事準備書狀繕本之日）起至返還系爭土地止
    ，按月給付原告1,567 元，為有理由，應予准許。又本判決
    兩造分別陳明願供擔保請准宣告假執行或免為假執行，核均
    無不合，爰分別酌定相當之擔保金額，予以准許。
六、本件為判決基礎之事實及法律關係已臻明確，兩造其餘攻擊
    防禦方法及所提之證據，經審酌與本院前揭判斷不生影響，
    爰不一一論述，併此敘明。
七、綜上所述，本件原告之訴為有理由，依民事訴訟法第78條、
    第390 條第2 項、第392 條第2 項，判決如主文。
中    華    民    國    99    年    12    月    30    日
                  民事第六庭  法  官
以上正本係照原本作成。
如對本判決上訴，須於判決送達後20日內向本院提出上訴狀。如
委任律師提起上訴者，應一併繳納上訴審裁判費。
中    華    民    國    99    年    12    月    30    日
                              書記官  史華齡

司法院資訊處製作；財團法人民間司法改革基金會備份。
